【裁判字號】    92,自緝,468
【裁判日期】    920912
【裁判案由】    詐欺
【裁判全文】
臺灣臺中地方法院刑事判決                        九十二年度自緝字第四六八號
    自  訴  人  乙○○
    被      告  甲○○
右列被告因詐欺案件，經自訴人提起自訴，本院判決如左：
    主  文
甲○○無罪。
    理  由
一、本件自訴意旨略以：被告甲○○基於為自己不法所有之犯意，於民國九十年十一
    月三日，要求自訴人乙○○代為施作位在臺中市○○路與朝富二街口，由華人數
    位股份有限公司（下稱華人公司）發包予被告從事房屋設計及裝潢工地之油漆工
    程，並約定工程款總價為新台幣（下同）十四萬元，致自訴人因誤信被告確有支
    付能力，而依約施作完成，並於九十年十一月底某日向被告收取由被告所簽發面
    額十四萬元、票號為ＮＡ0000000號、發票日為九十一年一月三十一日、
    付款人為臺灣省合作金庫南臺中支庫（下稱合庫），用以支付上開工程款之支票
    一紙。詎自訴人於支票屆期提示竟遭退票，而向被告追索亦未獲置理。因認被告
    甲○○涉有刑法第三百三十九條詐欺罪嫌云云。
二、按犯罪事實應依證據認定之，無證據不得認定犯罪事實，刑事訴訟法第一百五十
    四條第二項定有明文。再認定不利於被告之事實，須依積極證據，苟積極證據不
    足為不利於被告事實之認定時，即應為有利於被告之認定，更不必有何有利之證
    據，最高法院三十年上字第八一六號著有判例可資參照。次按刑法第三百三十九
    條第一項詐欺罪之成立，係以意圖為自己或第三人不法之所有以詐術使人陷於錯
    誤，而將本人或第三人之物交付為構成要件，所謂以詐術使人交付，必須被詐欺
    人因其詐術而陷於錯誤，始為相當，若其所用方法，不能認為詐術，亦不致使人
    陷於錯誤，即不構成該罪，最高法院四十六年台上字第二六號著有判例可資參
    照。自訴人認被告涉犯詐欺罪嫌，無非係以上開事實，有前揭支票等存卷可參，
    為其論據。
三、訊據被告甲○○固坦認其曾於前揭時、地將前揭工程發包予自訴人施作，而自訴
    人依約施作完成後，其曾交付前揭支票一紙予自訴人，然該紙支票事後則遭退票
    ，其現尚積欠自訴人前揭工程款未償等情不諱，核與自訴人乙○○陳述情節相符
    ，復有支票在卷足稽，亦即堪認被告確有積欠自訴人前揭債務未償無訛；惟被告
    仍堅詞否認其有何詐欺之犯行，辯稱：其因需償付其他工程款項予承包廠商，始
    無力支應前揭債務，並不知前揭支票帳戶業已遭拒絕往來，又其乃透過友人介紹
    始將該工地內油漆工程中剩餘部分交予自訴人施作，其並無詐騙自訴人施作前揭
    工程之犯意，事後亦非拒不支付工程款等語。經查：
（一）被告辯稱其乃與華人公司締約承包前揭房屋設計及裝潢工程，且將其中房屋二
      、三樓之基礎油漆工程發包施作完成，並付清二百多萬元之油漆工程款，因其
      後原油漆工程師傅轉向他處施作，其始透過友人而將剩餘之油漆工程部分發包
      予自訴人施作，九十年十一月間其對華人公司尚有工程款債權，並非無支付前
      揭工程款予自訴人之能力，因華人公司就前揭工程款均交付支票予其收執，其
      亦因此簽發支票予自訴人等情，業為自訴人所是認，並有統一發票、付款簽收
      簿及切結書附卷足參，顯見被告原於房屋設計及裝潢承作之市場確實擁有相當
      之交易誠信，自訴人及華人公司始與其從事交易，且以支票支付工程款應屬其
      等業界之交易習慣，尚非被告用以詐騙之方式，而被告要求自訴人進場施作，
      乃係本於其間合意之承攬契約，被告並非有何施用詐術之行為，始致自訴人同
      意承接前揭工程並予施作，被告尚無詐騙自訴人提供材料施作之意圖，且交付
      前揭支票時，並非全無支付工程款之能力，已堪認定。
（二）另查，被告辯稱：「後來因為工程驗收不合格，沒有領到工程款所以沒有給他
      現金，因為我向華人公司拿的工程款是分四期給付，除了水電、油漆工程之外
      ，還有木工等部分先完成，我先支付先前完成部分的工程款，所以導致後面有
      些工程款沒辦法如數給付」等情，既經自訴人陳稱：「我是透過朋友介紹被告
      而承攬該工程，該工地二、三樓之基礎油漆工程部分不是我施作，我只負責收
      尾」等語在卷，則堪認被告乃係透過友人介紹始將前揭部分油漆工程發包予自
      訴人，被告並非有何施用詐術之行為，始致自訴人同意承接前揭工程並予施作
      ，被告確係因事後週轉不靈，始無力支應前揭工程款債務，允無疑義。綜上，
      自難僅憑被告所交付之該紙支票屆期遭退票，且事後向被告追索亦未獲清償等
      情，即遽認被告有詐欺之犯意。
（三）準此，實難僅憑被告迄今仍未給付工程款，即推論被告自始於主觀上有詐欺之
      故意，並有施用詐術使自訴人陷於錯誤而依約施作之情。從而，自訴人既尚未
      因被告上開交付支票等行為，有何陷於錯誤可言，且被告並無詐欺之意圖及施
      用詐術之行為，則本件尚非得以被告事後未清償上開工程款，有遲延給付情事
      ，遽認被告自始具有不法所有之意圖，且有施用詐術之行為，亦即本件被告主
      觀上既無為自己不法所有之意圖，客觀上復無欺罔之施用詐術行為，當核與詐
      欺罪之構成要件不符，難遽對被告論以該法條之罪責。末以，民事債務當事人
      間，若有未依債務本旨履行給付之情形，在一般社會經驗而言，原因非一；其
      因不可歸責之事由無法給付，或因合法得對抗他造主張抗辯而拒絕給付，甚至
      債之關係成立後，始行惡意遲延給付，皆有可能，非必出於自始無意給付之詐
      欺犯罪一端；又刑事被告依法不負自證無罪之義務，故在別無積極證據之情形
      下，自難以被告單純債務不履行之狀態，而推定被告自始即有不法所有之意圖
      而施用詐術。綜上所述，本件僅屬民事糾葛，自應循民事訴訟程序解決，揆諸
      首揭法條規定及最高法院判例意旨，既難謂被告有何詐欺取財犯行，自非得僅
      憑自訴人片面之指訴而入罪。此外，復查無其他積極確切證據足認被告有何詐
      欺取財之犯行，核屬不能證明被告犯罪，自應為無罪之諭知。
據上論斷，應依刑事訴訟法第三百四十三條、第三百零一條第一項，判決如主文。
中      華      民      國      九十二    年      九     月    十二     日
                                臺灣臺中地方法院刑事第二庭
                                        法  官  許  惠  瑜
右正本證明與原本無異。
如不服本判決應於送達後十日內向本院提出上訴狀（須附繕本），上訴於臺灣高等法
院台中分院。
                                        書記官
中      華      民      國      九十二    年      九     月    十二     日


司法院資訊處製作；財團法人民間司法改革基金會備份。
